【裁判字號】    96,訴,408
【裁判日期】    970319
【裁判案由】    遺產稅
【裁判全文】
臺中高等行政法院判決
                                九十六年度訴字第四○八號
                              .
原      告  甲○○
            乙○○
            丙○○
            丁○○○
共      同
訴訟代理人  黃明看  律師
被      告  財政部臺灣省中區國稅局
代  表  人  戊○○
訴訟代理人  己○○
上列當事人間因遺產稅事件，原告不服財政部中華民國九十六年
七月十一日台財訴字第○九六○○一七七二二○號訴願決定，提
起行政訴訟。本院判決如下︰
    主  文
原告之訴駁回。
訴訟費用由原告負擔。
    事  實
甲、事實概要：緣被繼承人邱萬仁於民國九十一年七月廿六日死
    亡，繼承人即原告申報遺產總額新台幣（下同）一四八、七
    七二、一七六元，被告以原告漏報被繼承人銀行存款、債權
    、投資及死亡前二年內贈與合計九一、三九三、九七二元，
    核定遺產總額二五六、八七二、七四三元，遺產淨額二一○
    、九四八、六二四元，應納稅額七九、四八五、六四三元，
    並處罰鍰二二、七六六、二○○元。原告不服，就遺產總額
    （土地、投資、死亡前二年內贈與、債權）、扣除額（未償
    債務、配偶請求權扣除額）及罰鍰部分申請復查，獲追認生
    存配偶剩餘財產差額分配請求權扣除額六八、五四五、五九
    五元，追減遺產總額一六八、七○一元，公共設施保留地扣
    除額七三七、三二六元，罰鍰一一、三九六、三○○元及扣
    抵稅額二、七八三元。原告不服，提起訴願仍遭駁回，就遺
    產總額（投資、死亡前二年內贈與、債權）、扣除額（配偶
    請求權扣除額）及罰鍰之部分，提起本件行政訴訟。
乙、兩造聲明：
一、原告聲明求為判決：訴願決定及復查決定不利於原告之部分
    均撤銷。
二、被告聲明求為判決：原告之訴駁回。
丙、兩造之陳述：
壹、原告起訴意旨略以：
一、遺產總額－投資部分：
  (一)被繼承人於亞希亞營造工程股份有限公司（下稱亞希亞公司
    ）、久昌營造有限公司（下稱久昌公司）、加富開發工程股
    份有限公司（下稱加富公司）、滿益交通股份有限公司（下
    稱滿益交通公司）及滿益企業股份有限公司（下稱滿益公司
    ）亞昌建設股份有限公司（下稱亞昌公司）設立或增資時，
    係以不實之資本及利用訴外人邱萬中等人名義登記為股東，
    嗣後再將掛名股東變更為子女及媳婦等。前揭六公司於被繼
    承人死亡時，帳面上雖有淨值，然其公司帳均為假帳，是上
    開公司資本額既為不實，被告核定遺產之投資金額亦不正確
    ，應予更正。
  (二)原告曾另案請求以亞希亞公司股權抵繳被繼承人八十八年度
    贈與稅，被告以該公司股權淨值為零，而予否准。而本件復
    查決定維持理由又稱：「地檢署以甲○○（即原告）等人認
    諾為基礎，認被繼承人偽造文書犯行應堪認定，因被繼承人
    已死亡，乃為不起訴處分，上開公司登記之資本額是否為虛
    偽股款，因事實未經法院調查認定。」等語，可知被告並未
    詳加調查。被告先認定被繼承人之投資價值，經原告依法主
    張抵繳，復又認定淨值為零，顯然係採雙重標準。被告雖辯
    稱繼承發生時與申請抵繳贈與稅時認定時點不同等語，惟該
    兩時點間系爭公司並無發生變動，亦無處分任何財產。再者
    ，依原告刑事自首狀所附相關資金流程，其中有增資九千多
    萬元，於會計師簽證後馬上被領走等情事，可證系爭公司資
    本額不實在，另參原告所提刑事陳報狀，亦有亞昌公司資金
    流程，可認其資本額為虛列。被告雖認係原告自首而經不起
    訴處分，未經實質調查等語，但參台中地檢署檢察官九十四
    年偵字第七三三號不起訴處分書第三頁所載，檢察官確有調
    查相關證據。按系爭公司實際情況如何，被告有調查之義務
    ，然被告並未詳加調查，而遺產稅之本質，至多以遺產繳納
    遺產稅，原告以遺產繳納遺產稅不可得，顯然被告事實認定
    有誤。
  (三)本件訴願駁回其理由，難令原告信服：1.按原告以亞希亞公
    司股權抵繳被繼承人八十八年度贈與稅遭否准而提起訴願，
    其訴願理由略以：「查原處分機關九十五年十二月四日中區
    國稅徵字第○九五○○六三四五七號函答辯書又謂：『該公
    司已於九十五年二月一日申請停業，股權淨值已為零，變價
    不易，股權移轉國有無變現實益』等語，其前後認定是否一
    致？有無本部九十二年十二月廿五日台財稅字第○九二○四
    五七一二五號函釋意旨之適用，得據以核減價值，非無由原
    處分機關重行審酌之餘地，爰將本件原處分（九十五年六月
    一九日中區國稅東勢一字第○九五○○○五八三一號函復）
    撤銷，由原處分機關酌明後另為處分。」其主文為由被告於
    收到訴願決定書之翌日起六十日內另為處分（發文日期九十
    六年四月十三日），惟迄今尚未處理，顯然被告對於本件未
    詳與調查。2.原告主張久昌公司九十、九十一年度營利事業
    所得稅核定已獲被告復查決定認其增資資本不實乙節，按被
    告因內部單位聯繫不足，並未參酌本件調查資料，僅以原告
    提供資料作成復查決定，並無同一案情與理由而認定不同之
    情形。訴願書駁回之理由令原告難以信服，所謂「內部單位
    聯繫不足」、「並未參酌本件調查資料，僅以原告提供資料
    作成復查決定」。其理由顯然違反經驗法則，被告之復查決
    定書、承辦人員，怎會「僅以原告提供資料作成復查決定」
    ？又有關久昌公司，依被告另案復查決定認定該公司為假增
    資，將資本額由一億元降為七百五十萬元。其實系爭六家公
    司之資本額是在六家公司間互相流動，而此被告均可依職權
    查核。被告理應將被繼承人之遺產查明，俾便早日繳納應納
    之遺產稅，此為原告之基本要求。
二、遺產總額－死亡前二年內贈與部分：被告係以本件被繼承人
    將其實際持有而利用訴外人邱萬中、張玉寶及張務本三人名
    義投資於亞希亞、亞昌、加富、滿益交通及滿益五家公司之
    股份二、○○○股、一○、五○○股、八、○○○股、三○
    ○股及六、○○○股，於九十年六月間移轉予原告（即其配
    偶丁○○○、子丙○○、乙○○）及媳林育翠四人，而依遺
    產及贈與稅法第五條第六款規定以贈與論核課贈與稅，並以
    該等股份移轉係屬被繼承人死亡前二年內贈與，按該等股份
    於繼承開始日之財產價值四一、八八四、一二二元併計遺產
    總額核課遺產稅。是此部分亦涉及前揭公司財務狀況實際有
    多少淨值或多少價值之爭議，則原告主張之理由，同前揭遺
    產總額－投資部分。
三、遺產總額－債權部分：
  (一)本件被繼承人生前於八十六年間將前開卓蘭鎮○○段七六九
    地號等十筆土地及坐落同鎮○○○路四二號房屋出售與訴外
    人林武雄，取得價金一七○、○○○、○○○元，經被告以
    其中八八、六一一、二六四元轉入亞希亞公司等五家公司銀
    行帳戶或代為償還銀行借款，乃核定被繼承人對該等公司有
    債權合計八八、六一一、二六四元。惟系爭債權之資金來源
    乃被繼承人借款而來，被告既認被繼承人有債權，即應認定
    債務，且被繼承人實際經營亞希亞公司等六家公司，誤認其
    個人及代表公司，因無公司與個人屬不同權利主體觀念，致
    被繼承人與公司之資金不分，被繼承人實際並無系爭債權。
  (二)訴願駁回理由顯然違法：1.被告主張債權存在，原告主張債
    權不存在，債權存在為積極事實，是以依舉證責任分配之原
    則，被告主張之積極事實應負舉證責任。2.被告認定被繼承
    人對該等公司有債權合計八八、六一一、二六四元而予併計
    遺產，該等公司之資產負債表並未列入該等債務，歷年來該
    等公司並未列入利息費用，該等公司之資產淨值為何？被告
    詳予查核即足以證明該等公司之財務狀況。被告若認為被繼
    承人對該等公司有債權合計八八、六一一、二六四元存在，
    原告願意辦理抵繳，並請被告依法舉證該等債權之存在與具
    有價值。3.依經濟部九十五年三月廿九日經授中字第○九五
    三一九一二四四○號、九十五年四月四日經授中字第○九五
    三一九六二一三○號、九十五年四月十三日經授中字第○九
    五三二○一一七六○號及九十五年三月卅日經授中字第○九
    五三一九一六四九○號、○九五三一九一六五○○號函，足
    以證明系爭六家公司均涉有資金不實及偽造文書等情事，原
    處分卷內並有公司資本再回流股東之資金流程資料，則前揭
    公司資產淨值為零。因原告自首，主管機關經濟部認定前揭
    公司資本額為假，對增資登記等乃予撤銷，撤銷之效力依行
    政程序法第一百十八條規定溯及既往，故原告所持亞希亞及
    滿益交通公司股權已回歸之前之股東，此可參最高行政法院
    九十年度判字第三十號判決。而如被告認系爭公司有價值，
    就遺產稅或贈與稅，之前早可對原告所持有系爭公司股權強
    制執行，卻遲不執行。按該等公司之淨值如何，攸關本件遺
    產稅之核定，依財政部九十二年十二月廿五日台財稅字第○
    九二○四五七一二五號函意旨，未上市或上櫃公司之股權，
    如經查有具體事證，研判價值已確實減少或已無價值者，即
    可核實認定，其於抵繳時始發現者亦同。準此，原告懇請被
    告詳予查核該等公司之價值是多少？
四、配偶請求權扣除額部分：原告主張亞希亞公司等六家公司之
    股權淨值非如被告之認定，故配偶請求權扣除額之認定有違
    誤。
五、罰緩部分：原告主張被繼承人之財產有誤，罰鍰金額亦必有
    違誤。
貳、被告答辯意旨略以：
一、遺產總額－投資：
  (一)依遺產及贈與稅法第十條第一項前段及同法施行細則第二十
    九條第一項規定，遺產價值之計算，應以繼承開始日該公司
    之資產淨值估定之。本件被繼承人於九十一年七月廿六日死
    亡，被告核算系爭股權於繼承開始日之資產淨值，並據以核
    課被繼承人遺產稅，並無不合。被繼承人生前投資於亞希亞
    公司、久昌公司、加富公司、滿益交通公司及滿益公司股份
    三、五○○股，一、六○○股，四、○○○股，一五○股及
    三、○○○股。另以張務本、張九思、張廖惠慈及張黃紅妙
    等四人名義投資於亞希亞公司、亞昌公司、加富公司、滿益
    交通公司及滿益公司股份二、五○○股，一○、五○○股，
    八、○○○股，五九○股及二、○○○股，以配偶名義投資
    於滿益公司股份三、○○○股（被繼承人有系爭股份投資為
    原告所不爭），經被告初查估算系爭股權淨值計八六、九八
    四、九九三元，乃核定遺產價值八六、九八四、九九三元。
    嗣原告提起復查，經被告重行核算被繼承人投資上開六家公
    司之股權於繼承開始日之遺產價值合計八六、八六一、四八
    ○元（亞希亞公司一九、二八一、八六七元＋亞昌公司一三
    、二三七、三七九元＋久昌公司一八、○三八、八一九元＋
    加富公司一四、五七四、三六六元＋滿益交通公司一一、一
    三九、九四五元＋滿益公司一○、五八九、一○四元），有
    各該公司八十六年度累積未分配盈餘核定資料建檔畫面、八
    十七至九十一年度ＡＲＥ（未分配盈餘）核定案件查詢及外
    更正作業畫面及亞希亞公司歸戶財產清單、亞希亞公司說明
    書、土地明細表、各類所得資料申報書、台中縣土地卡等資
    料可稽，復查決定乃予以追減一二三、五一三元。
  (二)台灣台中地方法院檢察署（下稱台中地檢署）檢察官九十四
    年偵字第七三三號及第一二一六七號不起訴處分書，係以原
    告甲○○向該署自首上開亞希亞公司等六家公司之資本額均
    為虛偽股款，該署以甲○○等人認諾為基礎，認被繼承人偽
    造文書犯行應堪認定，因被繼承人已死亡，乃為不起訴處分
    ，上開公司登記之資本額是否為虛偽股款，因事實未經法院
    調查認定，且原告甲○○自首係於被繼承人九十年度贈與稅
    案核定後所為，顯係為減輕原應負擔稅負，其主張自不可採
    。再者，原告甲○○係於被繼承人死亡後始向台中地檢署自
    首，自認系爭亞希亞等六家公司資本不實，顯然預見原告及
    被繼承人除獲不起訴處分外，另可規避被繼承人及原告原應
    負擔之稅捐債務。又經他造自認之事實，主張事實之當事人
    就該事實毋庸舉證，法院應據為認定事實及裁判之基礎，不
    必另行調查證據認定該自認之事實是否與真正之事實相符，
    本件台中地檢署以甲○○等人認諾為基礎，認被繼承人偽造
    文書犯行應堪認定，因被繼承人已死亡，乃為不起訴處分，
    該等公司登記之資本額是否為虛偽股款，其事實並未經法院
    調查認定，經濟部對該等公司之行政處分亦僅依台中地檢署
    之不起訴處分書所為之依法形式上處分，未進行實體查核，
    亦未對該等公司股本之真實性予以證明。又有關刑事案卷內
    ，原告自首時提示之資料係後期資料，至之前公司設立或增
    資時之情形，可能被繼承人最清楚，但被繼承人已死亡，原
    告就此所為主張實不可採。
  (三)至原告於九十五年六月六日申請以系爭亞希亞公司股權抵繳
    被繼承人八十八年度贈與稅，經被告否准乙節，按被繼承人
    死亡與原告申請抵繳贈與稅之時點不同，其資產淨值自亦不
    同，原告主張容有誤解。又系爭公司中有為營建業，就營建
    業言，若無一定程度之資本將造成其營業上之阻礙，被告就
    觀察系爭公司資本額及其營業情形，認其資本額非均不實，
    而可能僅是增資或設立後有被股東挪用情形。另久昌公司九
    十及九十一年度營利事業所得稅經被告復查決定認該公司增
    資資本不實乙節，查被告因內部單位聯繫不足，未參酌本件
    調查資料，僅以原告提供資料作成復查決定。至原告所稱系
    爭六家公司之資本額係互相流動，被告應依職權查核等語，
    按此部分資金流程應由原告舉證。
  (四)原告於自首時雖提供久昌公司及加富公司之存摺影本等，然
    由該存摺雖可看出資本額於設立或增資後有領出，但僅為片
    斷及片面之存款資料，領出後究竟作何用途？是否用以提供
    公司營運使用，或者由股東收回？如為股東收回，事後是否
    補回？原告未提示全部之資金流程，以證明其所主張資本額
    均是虛假。且系爭公司於設立後一直都有在營運，其營業額
    ，加富公司於八十四年時最高達五千五百多萬元，久昌公司
    也有營業額，上述公司營業額均有開立發票並經稽徵機關核
    定。綜上，本件原核定並無不合。
二、遺產總額－死亡前二年內贈與：被繼承人將其實際持有而利
    用邱萬中、張玉寶及張務本等三人名義投資於亞希亞、亞昌
    、加富、滿益交通及滿益等五家公司之股份二、○○○股、
    一○、五○○股、八、○○○股、三○○股及六、○○○股
    ，於九十年六月間移轉予其配偶、子丙○○、乙○○及媳林
    育翠等四人，被告初查乃依遺產及贈與稅法第五條第六款規
    定以贈與論核課贈與稅，並以該等股份移轉係屬被繼承人死
    亡前二年內贈與，乃依該等股份於繼承開始日之財產價值四
    一、八八四、一二二元併計遺產總額核課遺產稅。惟重行核
    算該等股份於繼承開始日之財產價值合計四一、八三八、九
    三四元（亞希亞公司六、四二七、二九○元＋亞昌公司一三
    、二三七、三七九元＋加富公司九、七一六、二四四元＋滿
    益交通公司四、五一六、一九四元＋滿益公司七、九四一、
    八二七元），原核定四一、八八四、一二二元應予追減四五
    、一八八元。另原核定被繼承人九十年間贈與丙○○、乙○
    ○及林育翠之贈與總額業經被告九十五年四月廿四日中區國
    稅法二字第○九五○○一六二六七號復查決定追減贈與總額
    六、六二六元，原核定扣抵稅額一一、四八一、六六九元應
    併予追減二、七八三元，重行核定一一、四七八、八八六元
    。原告持與「遺產總額－投資」乙項相同理由爭訟，其主張
    不足採已如前述，所訴委不足採。
三、遺產總額－債權：被繼承人生前於八十六年間將上開苗栗縣
    卓蘭鎮○○段七六九地號等十筆土地及坐落同鎮○○○路四
    二號房屋出售與林武雄君，取得價金一七○、○○○、○○
    ○元。被繼承人取得該等價金後，以其中一○、一○一、二
    六四元及二○、○○○、○○○元支付亞希亞公司對中租迪
    和股份有限公司之租賃分期款及償還該公司向台中區中小企
    業銀行東勢分行之借款，另二○、○○○、○○○元、六、
    三六○、○○○元、二七、○○○、○○○元、九九○、○
    ○○元及四、一六○、○○○元存入亞希亞公司、久昌公司
    、滿益公司、滿益交通公司及加富公司銀行帳戶，有支票影
    本、台中市第二信用合作社客戶臨時對帳單明細、現金收入
    傳票、代收票據明細單、取款條、匯款申請書、台中商業銀
    行（原台中區中小企業銀行）交易明細、取款憑條、支票申
    請書代轉帳收入傳票、放款收回本金收回傳票及臺灣銀行匯
    款資料等影本可稽，足證被繼承人對該等公司有債權八八、
    六一一、二六四元。原告主張系爭債權資金來源係借款，核
    無足採。至該等公司資產負債表未列入該等負債乙節，核係
    該等公司有無依商業會計法及其他有關法律規定處理相關會
    計事項，與本件被繼承人有系爭債權係屬二事，又該等公司
    有無支付被繼承人系爭債權之利息費用，該等公司有無列帳
    ，亦與本件無涉。綜上，原核定並無不合。
四、配偶請求權扣除額：被繼承人於九十一年七月廿六日死亡，
    繼承人於九十一年十一月廿二日申報遺產稅，經被告核定遺
    產總額二五六、八七二、七四三元，遺產淨額二一○、九四
    八、六二四元，應納稅額七九、四八五、六四三元。經原告
    申請復查，被告依原告提示之剩餘財產差額分配請求權計算
    表及被告查得資料，核算被繼承人死亡時扣除負債後剩餘財
    產一八五、五七六、五六一元，生存配偶於被繼承人死亡時
    扣除負債後剩餘財產四八、四八五、三七○元，重行核算配
    偶請求權扣除額六八、五四五、五九五元，原核定○元應予
    追認六八、五四五、五九五元。另原核定公共設施保留地扣
    除額應予扣除核屬配偶請求分配為其所有部分價值七三七、
    三二六元，重行核算公共設施保留地扣除額一、二五八、六
    八五元，原核定一、九九六、○一一元應予追減七三七、三
    二六元，併予敘明。原告雖主張亞希亞等六家公司股權淨值
    非如被告之認定，有關配偶請求權扣除額之認定亦有不合等
    語，惟原告主張不足採據之理由，已論駁如前，原告所訴委
    無足採。
五、罰鍰：原告漏報被繼承人銀行存款、債權、投資及死亡前二
    年內贈與合計九一、三九三、九七二元，經被告核定遺產總
    額二五六、八七二、七四三元，遺產淨額二一○、九四八、
    六二四元，漏稅額二二、七六六、二二一元，並按所漏稅額
    處一倍罰鍰二二、七六六、二○○元（計至百元止）。原告
    不服，申經復查決定以本件遺產總額及扣除額既經追減一六
    八、七○一元及追認六七、八○八、二六九元（配偶請求權
    扣除額六八、五四五、五九五元－應追減之公共設施保留地
    扣除額七三七、三二六元）已如前述，重行核算漏稅額一一
    、三六九、九五五元，應處罰鍰一一、三六九、九○○元，
    原處罰鍰二二、七六六、二○○元應予追減一一、三九六、
    三○○元。原告猶未甘服，持與本稅相同理由爭訟，其主張
    不足採已如前述，所訴委不足採。
    理  由
一、本件原告起訴後，被告代表人業已變更，其新代表人戊○○
    聲明承受本件訴訟，經核無不合，應予准許。
二、按「本法稱財產，指動產、不動產及其他一切有財產價值之
    權利。」、「遺產及贈與財產價值之計算，以被繼承人死亡
    時或贈與人贈與時之時價為準；．．．」、「被繼承人死亡
    前二年內贈與之財產，依第十五條之規定併入遺產課徵遺產
    稅者，應將已納之贈與稅與土地增值稅連同按郵政儲金匯業
    局一年期定期存款利率計算之利息，自應納遺產稅額內扣抵
    。但扣抵額不得超過贈與財產併計遺產總額後增加之應納稅
    額。」、「被繼承人死亡前二年內贈與下列個人之財產，應
    於被繼承人死亡時，視為被繼承人之遺產，併入其遺產總額
    ，依本法規定徵稅：一被繼承人之配偶。二被繼承人依民法
    第一千一百三十八條及第一千一百四十條規定之各順序繼承
    人。三前款各順序繼承人之配偶。」、「未上市或上櫃之股
    份有限公司股票，除前條第二項規定情形外，應以繼承開始
    日或贈與日該公司之資產淨值估定之。」分別為遺產及贈與
    稅法第四條第一項、第十條第一項、第十一條第二項、第十
    五條第一項及同法施行細則第二十九條第一項所明定。再按
    「法定財產制關係消滅時，夫或妻現存之婚後財產，扣除婚
    姻關係存續中所負債務後，如有剩餘，其雙方剩餘財產之差
    額，應平均分配。但左列財產不在此限：一因繼承或其他無
    償取得之財產。二慰撫金。」、「夫妻於．．．民法第一○
    三○條之一增訂前結婚，並適用聯合財產制，其聯合財產關
    係因配偶一方死亡而消滅者．．．並不區分此類財產取得於
    七十四年六月四日之前或同年月五日之後，均屬剩餘財產差
    額分配請求權之計算範圍。」行為時民法第一千零三十條之
    一第一項定有明文及司法院大法官會議釋字第六二○號解釋
    在案。又「核算遺產及贈與稅法施行細則第二十九條第一項
    所謂之資產淨值時，對於公司未分配盈餘之計算，應以經稽
    徵機關核定者為準。」、「被繼承人死亡前三年（現行法修
    正為二年）內贈與之財產，依遺產及贈與稅法第十五條規定
    ，應併入其遺產總額課徵遺產稅者，其價值之計算，參照同
    法第十條規定，應以被繼承人死亡時之時價為準。」、「．
    ．．五稽徵機關核算剩餘財產差額分配請求權之價值時，被
    繼承人於七十四年六月五日以後取得，且為不計入遺產總額
    之捐贈財產、政府開闢或無償提供公眾通行之道路土地、公
    共設施保留地及農業用地等，應列入計算。嗣於核算遺產稅
    額時，上揭不計入遺產總額或自遺產總額中扣除之財產，應
    扣除核屬配偶請求分配為其所有部份之價值（即准自遺產總
    額中扣除之剩餘財產差額分配請求權價值，所含上揭不計入
    遺產總額或自遺產總額中扣除部份之財產價值），俾免被繼
    承人之不計入遺產總額、自遺產總額中扣除之財產價值，重
    複計入配偶依民法親屬編上開規定請求分配，並經核屬為其
    所有之財產。」分別為財政部七十年十二月卅日台財稅第四
    ○八三三號、八十三年七月廿七日台財稅第0000000
    00號及八十七年一月廿二日台財稅第八七一九二五七○四
    號函所明釋。
三、次按「被繼承人死亡遺有財產者，納稅義務人應於被繼承人
    死亡之日起六個月內，向戶籍所在地主管稽徵機關依本法規
    定辦理遺產稅申報。．．．」、「納稅義務人對依本法規定
    ，應申報之遺產或贈與財產，已依本法規定申報而有漏報或
    短報情事者，應按所漏稅額處以一倍至二倍之罰鍰。」分別
    為遺產及贈與稅法第二十三條第一項及第四十五條所明定。
四、本件被繼承人邱萬仁於九十一年七月廿六日死亡，繼承人即
    原告申報遺產總額一四八、七七二、一七六元，被告以原告
    漏報被繼承人銀行存款、債權、投資及死亡前二年內贈與合
    計九一、三九三、九七二元，核定遺產總額二五六、八七二
    、七四三元，遺產淨額二一○、九四八、六二四元，應納稅
    額七九、四八五、六四三元，並處罰鍰二二、七六六、二○
    ○元。原告不服，就遺產總額（土地、投資、死亡前二年內
    贈與、債權）、扣除額（未償債務、配偶請求權扣除額）及
    罰鍰部分申請復查，獲追認生存配偶剩餘財產差額分配請求
    權扣除額六八、五四五、五九五元，追減遺產總額一六八、
    七○一元，公共設施保留地扣除額七三七、三二六元，罰鍰
    一一、三九六、三○○元及扣抵稅額二、七八三元。原告仍
    不服，提起訴願仍遭駁回，就遺產總額（投資、死亡前二年
    內贈與、債權）、扣除額（配偶請求權扣除額）及罰鍰之部
    分提起行政訴訟。
五、原告訴稱：被繼承人於亞希亞公司、久昌公司、加富公司、
    滿益交通公司、滿益公司及亞昌公司設立或增資時，係以不
    實之資本及利用訴外人邱萬中等人名義登記為股東，嗣後再
    將掛名股東變更為子女及媳婦等。前揭六公司於被繼承人死
    亡時，帳面上雖有淨值，然其公司帳均為假帳，是上開公司
    資本額既為不實，被告核定遺產之投資金額亦不正確，應予
    更正。原告曾另案請求以亞希亞公司股權抵繳被繼承人八十
    八年度贈與稅，被告以該公司股權權淨值為零，而予否准，
    是被告先認定被繼承人之投資價值，經原告依法主張抵繳，
    復又認定淨值為零，顯然係採雙重標準。被告認定亞希亞公
    司等六家公司之股權淨值既然有誤，則本件遺產總額之投資
    、死亡前二年贈與、配偶請求權扣除額及罰鍰部分均有違誤
    。另被告以被繼承人生前於八十六年間將前開卓蘭鎮○○段
    七六九地號等十筆土地及坐落同鎮○○○路四二號房屋出售
    與訴外人林武雄，取得價金一七○、○○○、○○○元，經
    被告以其中八八、六一一、二六四元轉入亞希亞公司等五家
    公司銀行帳戶或代為償還銀行借款，乃核定被繼承人對該等
    公司有債權合計八八、六一一、二六四元，惟該債權之資金
    來源乃被繼承人借款而來，被告既認被繼承人有債權，即應
    認定債務，且被繼承人實際經營亞希亞公司等六家公司，誤
    認其個人及代表公司，因無公司與個人屬不同權利主體觀念
    ，致被繼承人與公司之資金不分，被繼承人實際並無系爭債
    權。
六、再按依首開遺產及贈與稅法第十條第一項前段及同法施行細
    則第二十九條第一項之規定，遺產價值之計算，應以繼承開
    始日該公司之資產淨值估定之。從而，本件被繼承人於九十
    一年七月廿六日死亡，關於其所投資之亞希亞公司等六家公
    司之部分，自應以被繼承人所持有之股權於繼承開始日之資
    產淨值計算，並據以核課被繼承人遺產稅。經查，被繼承人
    生前投資於亞希亞公司、久昌公司、加富公司、滿益交通公
    司及滿益公司股份三、五○○股，一、六○○股，四、○○
    ○股，一五○股及三、○○○股。另以張務本、張九思、張
    廖惠慈及張黃紅妙等四人名義投資於亞希亞公司、亞昌公司
    、加富公司、滿益交通公司及滿益公司股份二、五○○股，
    一○、五○○股，八、○○○股，五九○股及二、○○○股
    ，以配偶名義投資於滿益公司股份三、○○○股，原告對於
    被繼承人有上開股份之投資，並不爭執。被告依亞希亞公司
    等六家公司八十六年度累積未分配盈餘核定資料建檔畫面、
    八十七至九十一年度ＡＲＥ（未分配盈餘）核定案件查詢及
    外更正作業畫面及亞希亞公司歸戶財產清單、亞希亞公司說
    明書、土地明細表、各類所得資料申報書、台中縣土地卡等
    資料（原處分卷一一六至三○五頁），核算各該公司於繼承
    開始時之股權遺產價值結果，亞希亞公司一九、二八一、八
    六七元，亞昌公司一三、二三七、三七九元，久昌公司一八
    、○三八、八一九元，加富公司一四、五七四、三六六元，
    滿益交通公司一一、一三九、九四五元及滿益公司一○、五
    八九、一○四元（各公司淨值及被繼承人股權之計算式，分
    見同卷三○五、二六九、二三九、二○九、一七七及一四八
    頁），合計八六、八六一、四八○元，較被告初查估算系爭
    股權淨值計八六、九八四、九九三元，核定遺產價值八六、
    九八四、九九三元為低，原告提起復查後，予以追減一二三
    、五一三元，自屬有據。
七、至原告甲○○以上開亞希亞公司等六家公司之資本額均為虛
    偽股款，向台中地檢署自首，經該署檢察官以九十四年偵字
    第七三三號及第一二一六七號不起訴處分書，予以不起訴在
    案。經本院調閱台中地檢署該事件卷宗，原告僅提出亞太商
    業銀行存摺暨內頁、存款憑條、股東名簿、繳納股款明細表
    、台中商業銀行存摺暨交易明細表及資產負債表等證據，檢
    察官則以原告甲○○及陳翠蓮等人坦承之情節為基礎，而予
    以不起訴處分，並未就上開亞希亞公司等六家公司之資本額
    ，經股東繳納股款後，該股款之去向及流程作調查，是原告
    於向檢察官自首時提供久昌公司及加富公司之存摺影本等，
    雖顯示該等公司之資本額於設立或增資後有領出之情事，然
    此僅存款及提款之資料，存款領出後是否用供公司營運使用
    或由股東收回，如為股東收回，事後有無補回，原告並未提
    示全部該等公司股款之資金流程，以資證明此六家公司之資
    本額均屬虛假。又依上開系爭六家公司八十六年至九十一年
    累積未分配盈餘核定資料建檔畫面，每年度均有各家公司申
    報之收件編號，如亞希亞公司八十六年度核定日期為八十八
    年八月五日，收件編號00000000（同卷三○三頁）
    ，且關於ＡＲＥ核定案件查詢及外更正作業之減項，編號十
    二當年損益計算項目及十五彌補以往年度虧損之部分，亦須
    公司自行申報，各公司亦有申報（如同卷三○○頁亞希亞公
    司之部分），足認該六家公司於八十六年度至九十一年均有
    營業活動，並於每年向稽徵機關申報所得額。另原告主張依
    經濟部九十五年三月廿九日經授中字第○九五三一九一二四
    四○號、九十五年四月四日經授中字第○九五三一九六二一
    三○號、九十五年四月十三日經授中字第○九五三二○一一
    七六○號及九十五年三月卅日經授中字第○九五三一九一六
    四九○號、○九五三一九一六五○○號函（本院卷三三至三
    九頁），亦認系爭六家公司均涉有資金不實及偽造文書等情
    事，惟此係經濟部基於對公司之行政管理，依前開台中地檢
    署九十四年偵字第七三三號及第一二一六七號不起訴處分書
    所述之犯罪事實，分別對該六家公司其中五家公司要求補足
    資金，否則將依行政程序法第一百十七條之規定撤銷公司登
    記，尚難據此作為證明系爭六家公司設立時之資本額為虛假
    及該六家公司八十六年至九十一年之營業額暨所得額均屬不
    實之證據。再者，原告又主張其於九十五年六月六日申請以
    亞希亞公司股權，抵繳被繼承人八十八年度贈與稅，經被告
    否准，可認被告對系爭六家公司資淨值核定不實乙節，按本
    件被繼承人於九十一年七月廿六日死亡時，系爭六家公司之
    淨值，應以上開帳證資料核算，與原告於九十五年間申請抵
    繳贈與稅，二者時點不同，公司資產淨值自亦有異，不得以
    被告於九十五年間認系爭六家公司資產淨值為零，而推論該
    等公司於九十一年七月廿六日被繼承人死亡時，公司資產亦
    無淨值，是原告上開有關系爭六家公司資產淨值之主張，均
    無可採。
八、關於本件遺產總額之債權部分，被繼承人生前於八十六年間
    將上開苗栗縣卓蘭鎮○○段七六九地號等十筆土地及坐落同
    鎮○○○路四二號房屋出售與林武雄，取得價金一七○、○
    ○○、○○○元，被繼承人將其中一○、一○一、二六四元
    及二○、○○○、○○○元支付亞希亞公司對中租迪和股份
    有限公司之租賃分期款及償還該公司向台中區中小企業銀行
    東勢分行之借款，另二○、○○○、○○○元，六、三六○
    、○○○元，二七、○○○、○○○元，九九○、○○○元
    及四、一六○、○○○元存入亞希亞公司、久昌公司、滿益
    公司、滿益交通公司及加富公司銀行帳戶，均有支票影本、
    台中市第二信用合作社客戶臨時對帳單明細、現金收入傳票
    、代收票據明細單、取款條、匯款申請書、台中商業銀行（
    原台中區中小企業銀行）交易明細、取款憑條、支票申請書
    代轉帳收入傳票、放款收回本金收回傳票及臺灣銀行匯款資
    料等影本在卷可稽（原處分卷三七至九五頁），被告認被繼
    承人對該等公司有債權八八、六一一、二六四元，並無不合
    。原告稱該債權資金來源係借款，此與上開事證不符，又未
    提出具體事證以實其說，自不足採；又上開公司與被繼承人
    個人間係不同之權利主體，不因上開六家公司係由被繼承人
    實際經營，而有所不同，原告稱被繼承人因誤認個人與公司
    不分，實際並無債權，難謂有據。至該等公司之資產負債表
    未將上開款項列入負債乙節，此係該等公司有無依商業會計
    法及其他有關法律規定處理相關會計事項問題，與被繼承人
    有上開債權，係屬二事，此部分亦不得為原告有利之論證。
九、另關於(一)遺產總額中死亡前二年內贈與之部分，被繼承人將
    其實際持有而利用邱萬中、張玉寶及張務本等三人名義投資
    於亞希亞、亞昌、加富、滿益交通及滿益等五家公司之股份
    二、○○○股、一○、五○○股、八、○○○股、三○○股
    及六、○○○股，於九十年六月間移轉予其配偶、子丙○○
    、乙○○及媳林育翠等四人，被告初查依遺產及贈與稅法第
    五條第六款規定以贈與論核課贈與稅，並以該等股份移轉係
    屬被繼承人死亡前二年內贈與，依該等股份於繼承開始日之
    財產價值四一、八八四、一二二元，併計遺產總額核課遺產
    稅。惟因重行核算該等股份於繼承開始日之財產價值合計四
    一、八三八、九三四元（亞希亞公司六、四二七、二九○元
    ＋亞昌公司一三、二三七、三七九元＋加富公司九、七一六
    、二四四元＋滿益交通公司四、五一六、一九四元＋滿益公
    司七、九四一、八二七元），原核定四一、八八四、一二二
    元，追減四五、一八八元。又原核定被繼承人九十年間贈與
    丙○○、乙○○及林育翠之贈與總額，此經被告九十五年四
    月廿四日中區國稅法二字第○九五○○一六二六七號復查決
    定追減贈與總額六、六二六元，原核定扣抵稅額一一、四八
    一、六六九元應併予追減二、七八三元，重行核定一一、四
    七八、八八六元。(二)配偶請求權扣除額之部分，本件繼承人
    於九十一年十一月廿二日申報遺產稅，經被告核定遺產總額
    二五六、八七二、七四三元，遺產淨額二一○、九四八、六
    二四元，應納稅額七九、四八五、六四三元。原告申請復查
    ，被告依原告提示之剩餘財產差額分配請求權計算表及被告
    查得資料，核算被繼承人死亡時扣除負債後剩餘財產一八五
    、五七六、五六一元，生存配偶於被繼承人死亡時扣除負債
    後剩餘財產四八、四八五、三七○元，重行核算配偶請求權
    扣除額六八、五四五、五九五元，原核定○元應予追認六八
    、五四五、五九五元。另原核定公共設施保留地扣除額應予
    扣除核屬配偶請求分配為其所有部分價值七三七、三二六元
    ，重行核算公共設施保留地扣除額一、二五八、六八五元，
    原核定一、九九六、○一一元，追減七三七、三二六元。(三)
    罰鍰之部分，被告以原告漏報被繼承人銀行存款、債權、投
    資及死亡前二年內贈與合計九一、三九三、九七二元，經被
    告核定遺產總額二五六、八七二、七四三元，遺產淨額二一
    ○、九四八、六二四元，漏稅額二二、七六六、二二一元，
    並按所漏稅額處一倍罰鍰二二、七六六、二○○元（計至百
    元止）。原告不服，申經復查決定後，以本件遺產總額及扣
    除額既經追減一六八、七○一元及追認六七、八○八、二六
    九元（配偶請求權扣除額六八、五四五、五九五元－應追減
    之公共設施保留地扣除額七三七、三二六元），重行核算漏
    稅額一一、三六九、九五五元，應處罰鍰一一、三六九、九
    ○○元，原處罰鍰二二、七六六、二○○元，予以追減一一
    、三九六、三○○元。原告對被告上開核定(一)至(三)之部分，
    並不爭執，僅主張亞希亞等六家公司股權淨值，並非如被告
    上開計算之標準，是該部分之扣除額及罰鍰之數額，自有不
    合等云，惟被告對於該六家公司之淨值及股權之計算，洵屬
    正當，有如前述，是原告此部分主張，亦無可取。
十、綜上所陳，被告對系爭六家公司資產淨值及本件被繼承人死
    亡時股權淨值計算，並無違誤，被告關於遺產總額之投資、
    死亡前二年內贈與及配偶請求權扣除額之認定及罰鍰處分之
    部分，均屬正確，另原告對債權部分之爭執，亦不足採，是
    本件復查決定追認生存配偶剩餘財產差額分配請求權扣除額
    六八、五四五、五九五元，追減遺產總額一六八、七○一元
    ，公共設施保留地扣除額七三七、三二六元，罰鍰一一、三
    九六、三○○元及扣抵稅額二、七八三元，其餘維持原核定
    ，依上開規定及說明，並無違誤，訴願決定予以維持，亦無
    不合，原告請求撤銷復查決定及訴願決定不利原告之部分，
    為無理由，應予駁回。另本件事證已明，原告其他論述，經
    核與本件判決結果，均不生影響，爰不另一一說明，併予論
    敘。
據上論結，本件原告之訴為無理由，爰依行政訴訟法第一百九十
五條第一項後段、第九十八條第一項前段、第一百零四條，民事
訴訟法第八十五條第一項前段，判決如主文。
中    華    民    國    97    年    3     月    19    日
              臺中高等行政法院第四庭
                        審判長法  官  沈  應  南
                              法  官  許  金  釵
                              法  官  許  武  峰
以上正本證明與原本無異。
如不服本判決，應於判決送達後20日內向本院提出上訴書狀，其
未表明上訴理由者，應於提起上訴後20日內向本院提出上訴理由
書（須依對造人數附具繕本）；如於本判決宣示或公告後送達前
提起上訴者，應於判決送達後20日內補提上訴理由書（須附繕本
）。未表明上訴理由者，逕以裁定駁回。
中    華    民    國    97    年    3     月    19    日
                              書記官  莊  啟  明


司法院資訊處製作；財團法人民間司法改革基金會備份。
